臺灣彰化地方法院刑事判決　　　　　　　94年度易字第1361號
公　訴　人　臺灣彰化地方法院檢察署檢察官
被　　　告　乙○○
上列被告因偽造文書案件，經檢察官聲請簡易判決處刑（94年度
偵字第1339號），本院員林簡易庭認不宜逕以簡易判決處刑，改
依通常程序審理，本院判決如下：
    主  文
乙○○無罪。
    理  由
一、聲請意旨略以：被告乙○○係雙倫工程有限公司（下稱雙倫
    公司）之負責人，為從事業務之人。雙倫公司於民國90年4
    月間某日，與弘景營造股份有限公司（下稱弘景公司）訂約
    ，負責處理弘景公司承攬之「台灣高速鐵路C260標
    TK170+400～TK207+300隧道及路工餘土處理工程」（簡稱上
    開工程）地表廢棄土物並開具合法棄土證明。被告明知雙倫
    公司係於90年7月間，始完成運送128台營建廢棄物磚塊至該
    公司在大村鄉○○○段經營之雙倫建築廢棄土物處理場內，
    及411台砍伐樹枝之廢棄物至彰化縣花壇鄉○○路321巷附近
    等處，作為資源回收之用之事實，竟基於偽造文書之犯意，
    於90年7月間某日，在其業務上應作成之「地表廢棄運棄完
    成證明」（下稱本件證明書）上，虛偽登載弘景公司承攬之
    系爭工程地表廢棄物運棄工程數量，90年4月份有97台、5月
    份有308台、6月份有101台，全數完成棄土等不實內容，並
    提供該證明予不知情之弘景公司而行使之，致生損害於彰化
    縣政府於建築廢棄土與建築廢棄物流向之管理正確性。嗣經
    彰化縣政府環境保護局（下稱彰化縣環保局）比對雙倫公司
    所申報之90年4、5、6、7月建築廢棄物進場量統計表，與上
    開「地表廢棄運棄完成證明」所登載之內容不符，因認被告
    涉犯刑法第216條、第215條之行使業務上登載不實文書罪嫌
    等語。
二、按犯罪事實應以證據認定之，無證據不得認定犯罪事實；不
    能證明被告犯罪者或其行為不罰者，應諭知無罪之判決，刑
    事訴訟法第154條第2項、第301條第1項，分別定有明文。復
    按認定不利於被告之事實，須依積極證據，苟積極證據不足
    為不利於被告事實之認定時，即應為有利於被告之認定，更
    不必有何有利之證據，最高法院30年上字第816號著有判例
    ，可資參照。
三、訊據被告乙○○固對於本件證明書上蓋用公司大小印章之事
    實坦承不諱，惟堅決否認有何偽造文書犯行，辯稱本件證明
    書係弘景公司人員製作好，伊只是蓋章而已，又本件證明書
    上所載數量係包括樹枝等可回收物，且本件證明書僅用作向
    弘景公司請款之證明，並無提出於他人持以行使之情形等語
    。經查，公訴人認被告涉有偽造文書之罪嫌，無非係以被告
    之供述、本件證明書、雙倫公司向彰化縣環保局申報90年4
    月、5月、6月、7月建築廢棄物進場量統計表各1紙為主要論
    據。
四、惟查：
（一）雙倫公司與弘景公司於90年4月1日簽訂廢棄土處理同意書
      ，約定乙方（即雙倫公司）同意處理甲方（即弘景公司）
      就標的工程所產生之廢棄土（物），並開具合法廢棄土（
      物）證明文件。廢棄土（物）由甲方運達乙方之處理場依
      實際產生之立方數計價；單價依甲、乙雙方訂定之相關計
      價方式計算，有上開廢棄土處理同意書1紙在卷可參，又
      本件證明書上載明：「地表廢棄運棄完成證明：特此證明
      弘景營造股份有限公司，工程地點高鐵C260標TK170+400
      、TK207+300地表廢棄物運棄工程，運棄數量共4月份97台
      、5月份308台、6月份101台全數完成棄土。本公司特立此
      證明無誤。」、「場址：彰化縣大村鄉○○○段46之221
      等15筆土地。」等語，而雙倫公司於90年4月、5月、6月
      、7 月陳報於彰化縣環保局之建築廢棄土物進場量統計表
      所記載之數量為485台、0台、0台、1,001台，兩者並不相
      符，惟雙倫公司因於90年7月15日陳報彰化縣環保局之90
      年6月份之進場統計表因申報不實，經該局查證屬實，進
      而報請彰化縣政府廢止雙倫公司之廢棄土物處理場許可證
      一情，有彰化縣環保局95年11月16日函覆在卷可參，是究
      竟係本件證明書記載不實，抑係雙倫公司陳報環保局之建
      築廢棄土物進場量統計表本身不實，已有可疑；又弘景公
      司經理詹益宗及工地主任甲○○於90年8月10日台灣高速
      鐵路公司事業廢棄物清理流向訪談紀錄中供稱，被告載運
      便道工程及隧道及路工餘土處理工程產生之廢棄物數量約
      7 立方米車輛、506台車次，由90年4月至6月施工所產生
      等語（按此一被告以外之人於審判外之書面陳述，因當事
      人未於本院言詞辯論終結前聲明異議，依刑事訴訟法第
      159條之5視為有證據能力），則弘景公司認定被告於90年
      4月至6月清理之廢棄物，應係506台無訛，可以認定。
（二）證人即弘景公司工地主任甲○○於本院審理時到庭結證稱
      ：「被告的車從工地運出的數量，包括樹枝、磚頭、表土
      ，我們的工地都有紀錄。」、「本件證明書上僅記載4、5
      、6月份的數量，同年7、8月被告繼續運送。」等語，是
      上開證明書所登載之台數尚包括樹枝等可回收物，並非全
      屬廢棄土一情，可資認定，則上開證明書所稱「全數完成
      棄土」，確與實際上係包括廢棄土及可回收物一情不相符
      合，惟就此等不實部分，究係故意所為，或僅係書寫錯誤
      ，仍須查明被告有無明知為不實事項登載之主觀意圖。
（三）被告於90年9月3日警詢中供稱：「雙倫公司承攬弘景公司
      上開地表廢棄物運棄工程，於90年4月承攬，7月完成，承
      攬磚塊128台（每台7立方米），餘為工程砍伐樹枝411台
      。我確實有承纜弘景公司地表廢棄物運棄539台，因其中
      包含樹枝411台，該批樹枝為可利用資源，但我仍需依實
      際承攬處置數量開立證明予弘景公司，僅供工程計價參考
      之用，並非報予彰化縣環保局證明之用，我陳報彰化縣環
      保局7月份數量亦僅磚塊128台。」等語（雖被告所開
      本件證明書4、5、6月份載運台數共計506台，並非539台
      ），且於94年8月9日偵查中供稱：「411台有些是木材，
      另外128台是磚塊和廢土，當初向環保局申報的只針對128
      台。128台是在7月份才完成。該4、5、6月份的完成證明
      有包含那128台。」等語，則被告於4、5、6、7月皆有處
      理弘景公司地表廢棄物，包括廢土及樹枝等物一情，應可
      認定。公訴意旨認被告4、5、6月份並無載運廢棄土，而
      係7月份載運128台完成，被告竟開立證明書證明係4、5、
      6月份全數載運完成，然被告是否確於4、5、6月份無載運
      廢棄土之事實，卷內除被告上開自白外，並無資料可資證
      明。
（四）證人甲○○復證稱：「本件完成證明是我製作，被告向我
      請款，我向他確認，我要求開此證明給公司看，沒有做其
      他用途。」等語（見本院卷95年12月27日審判筆錄），是
      本件證明書係甲○○所製作，製作之目的係被告向弘景公
      司請款，應林建弘之要求確認其清理廢棄物之車輛台數。
      又雙倫公司及弘景公司並未將本件證明書陳報彰化縣環保
      局一情，亦有彰化縣環保局上開函文在卷足參，則本件證
      明書既係甲○○要求被告出具，且其用途僅係為證明被告
      出車台數，以便弘景公司存查。按刑法上所謂「業務」，
      指公務以外之職業事務而言，亦即日常生活從事於公務員
      以外之職業所處理之事務，不論為全（專）職或半（兼）
      職，主要事務或附隨事務，有給或無給，已否得法律之許
      可，凡以反覆同種類之行為為目的之社會活動具有持續性
      者，皆屬之，並不以具備一定之形式條件為必要；所謂「
      業務上作成之文書」，指從事業務之人，基於業務上之行
      為所作成之文書（最高法院86年度台上字第6405號判決參
      照），查本件被告出具予弘景公司之證明書，與雙倫公司
      開立予其他公司之情形不同，其他公司係自行準備車輛載
      運廢棄土至雙倫公司廢棄土處理場，而彰化縣政府對於此
      種證明書格式有一定之要求，本件係被告承包弘景公司地
      表廢棄物之處理等情，業據被告陳述在卷（見本院卷95年
      12 月27日審判程序筆錄），是本件證明書應非被告業務
      上反覆同種類之行為作成之文書，該證明書即與「業務上
      作成之文書」涵義有別。
五、從而，就被告所出具之上開證明書究竟各於90年4、5、6、7
    月載運何物、數量為何等事實，既欠缺資料可供比對，顯無
    從證明其內容有何不實，且該證明書之作成，與其業務執行
    亦無密切關係。是本件顯無積極證據足認被告有何公訴人所
    指之行使業務上登載不實文書之犯行，此外，本院復查無其
    他積極證據足以證明，揆諸上開法條及判例意旨，本件不能
    證明被告犯罪，自應為被告無罪之諭知。
據上論斷，應依刑事訴訟法第452條、第301條第1項，判決如主
文。
本案經檢察官洪英丰到庭執行職務
中　　華　　民　　國　　96　　年　　1　　月　　10　　日
                    刑事第六庭審判長法官  王義閔
　　　                        法      官  鄭舜元
                              法      官  林欣苑
以上正本證明與原本無異。
如不服本判決，應於判決送達後十日內向本院提出上訴狀 (須附
繕本 )。
中　　華　　民　　國　　96　　年　　1　　月　　12　　日
                              書  記  官  林盛輝
